【裁判字號】    92,訴,1211
【裁判日期】    920610
【裁判案由】    偽造文書等
【裁判全文】
臺灣板橋地方法院刑事判決                        九十二年度訴字第一二一一號
    公  訴  人  臺灣板橋地方法院檢察署檢察官
    被      告  丙○○
右列被告因偽造文書案件，經檢察官提起公訴（九十二年度偵緝字第七五０號），本
院判決如左：
    主  文
丙○○共同行使偽造私文書，足以生損害於他人，處有期徒刑肆月，如易科罰金，以
參佰元折算壹日。偽造之「裕隆汽車製造股份有限公司」、「甲○○」印章各壹顆；
偽造「各類所得扣繳暨免扣繳憑單」上「裕隆汽車製造股份有限公司」、「甲○○」
之印文各壹枚；偽造「現職員工在職證明書」上「裕隆汽車製造股份有限公司」、「
甲○○」之署名及印文各壹枚均沒收。
    事  實
一、丙○○於民國八十八年間，係以駕駛計程車為業之職業駕駛人，因不符合金融機
    構之貸款條件，無法順利自銀行貸得現金。其於八十八年三月間某日，在自由時
    報分類廣告上，得知有承作銀行信用貸款之訊息，經與對方某一不詳姓名之成年
    男子聯繫後，明知並未受僱於「裕隆汽車製造股份有限公司」（下稱裕隆公司）
    ，亦未於八十七年間自該公司取得任何薪資所得，竟為順利向銀行貸得款項，而
    與該不詳真實姓名之成年男子，共同基於偽造文書及意圖為自己不法所有之犯意
    聯絡，於八十八年三月二十五日，相約在台北縣新店市○○路、北新路口，交付
    其身分證影本與銀行存摺予該名男子，由該名男子在不詳地點，偽造裕隆公司名
    義出具之各類所得扣繳暨免扣繳憑單（下稱扣繳憑單），其上虛偽填載所得人為
    丙○○、身分證字號、住所、扣繳單位統一編號、稽徵機關代號、製單編號、所
    得所屬年月八十七年一月至十二月，及給付總額新台幣（下同）七十二萬七千零
    八十一元等不實內容，並在其上「媒體申報單位專用章」欄，偽造名稱「裕隆汽
    車製造股份有限公司」、扣繳義務人「甲○○」之印文（以列印方式）各一枚；
    又偽造裕隆公司所開具：員工丙○○、到職日八十五年六月一日、職務維修主任
    之「現職員工在職證明書」乙份，並在不詳地點偽造「裕隆汽車製造股份有限公
    司」及「甲○○」之印章各一顆，盜蓋在上開「現職員工在職證明書」上，而偽
    造署名（以列印方式）及印文各乙枚，並於八十八年三月三十一日，在前述同一
    地點將偽造之「扣繳憑單」及「現職員工在職證明書」交予丙○○，約定以所貸
    得之款項一成作為報酬。丙○○旋於同日前往台北縣樹林市○○路○段一五三號
    「華僑商業銀行樹林分行」（下稱華僑銀行樹林分行），據以填寫借款申請書暨
    調查表（消費性貸款專用）、對保書、借據、授權書、約定書，並提供身分證影
    本、存摺影本、戶口名簿影本，連同上開偽造之「扣繳憑單」、「現職員工在職
    證明書」持以行使，向華僑銀行樹林分行申請消費貸款二十萬元，而使該銀行承
    辦行員誤信其為裕隆公司員工，有正當職業，具相當之信用及清償能力，而陷於
    錯誤同意貸款二十萬元，並依其申請於八十八年四月一日將所貸款項撥入丙○○
    帳戶中，足以生損害於裕隆公司對員工人事資料及華僑銀行樹林分行對客戶授信
    資料管理之正確性。丙○○旋於取得上開貸款後，在該名男子陪同下提領二萬元
    交付報酬。嗣丙○○僅於八十八年五月三日、六月二日、七月二日與八月二日，
    各償還四千七百五十一元、四千七百九十三元、四千八百三十二元及四千八百七
    十七元（起訴書誤載為半年），即未再繳款。嗣經內政部警政署刑事警察局偵辦
    偽造證件向銀行申辦貸款之「廖秀子犯罪集團」（另案審理）一案，向華僑銀行
    樹林分行查證，始得知上情。
二、案經內政部警政署刑事警察局移送台灣板橋地方法院檢察署檢察官偵查起訴。
    理  由
一、訊據被告丙○○固坦承於右揭時、地，持偽造之不實證件向華僑銀行樹林分行貸
    款之事實不諱，但矢口否認被訴偽造文書、詐欺之犯行，辯稱：該「扣繳憑單」
    及「現職員工在職證明書」並非伊所偽造；且伊事後有按期清償部分借款，應無
    詐欺云云。惟查，被告於偵查時及本院審理中，均坦承未在裕隆公司任職，且知
    悉係使用偽造之「扣繳憑單」、「現職員工在職證明書」向華僑銀行樹林分行貸
    款二十萬元，並有貸款時所填寫借款申請書暨調查表（消費性貸款專用）、戶口
    名簿影本、「扣繳憑單」、「現職員工在職證明書」各一紙在卷可稽，核與證人
    即華僑銀行樹林分行領組乙○○於本院審理中證述之情節相符。而被告確非裕隆
    公司之員工，且所行使之「扣繳憑單」、「現職員工在職證明書」均係偽造等情
    ，亦據證人即裕隆公司代理人彭愈真證述在卷。被告雖以前詞置辯，但被告於審
    理中亦自承為求順利貸得款項，在交付身分證影本予該不詳姓名之成年男子時，
    即知悉要偽造證件，並約定以貸得之金額一成作為酬勞，且事後尚一同前往銀行
    領款，顯見被告與該名成年男子就本案所犯罪行間，有共同之犯意聯絡，行為分
    擔，應共負其罪責。又被告本不符合銀行之貸款條件，係因冒用裕隆公司員工身
    分，使華僑銀行樹林分行承辦人員誤信其為知名企業之員工，具有相當之信用及
    還款能力，始得通過徵信調查，而順利貸得二十萬元現金，自屬詐欺之行為，不
    因其事後曾清償部分款項而認其無詐欺犯意。被告所辯顯屬事後卸責之詞，不足
    採信，本案事證明確，被告犯行洵堪認定，應依法論科。
二、查「扣繳憑單」係所得稅扣繳義務人依所得稅法第八十九條第三項或同法第九十
    二條規定所填發，旨在使稅捐稽徵機關蒐集及掌握課稅資料，以利稅捐稽徵，亦
    即員工薪資扣繳暨免扣繳憑單，係證明全年度支付員工薪資及代為扣繳綜合所得
    稅之情形，為徵、繳雙方課徵與申報綜合所得稅之依據，屬刑法上第二百十條所
    指之私文書。至「現職員工在職證明書」性質上雖亦屬私文書之一種，然其作用
    僅在證明服務之公司及其職位為何，與刑法第二百十二條所稱「關於能力服務之
    證書」相符，應屬刑法第二百十二條所指之特種文書。被告以裕隆公司員工身分
    自居而行使上開二種文書，均足使裕隆公司之人事資料管理，及華橋銀行樹林分
    行之客戶授信資料管理正確性發生錯誤。故核被告所為，係犯刑法第二百十六條
    、第二百十條之行使偽造私文書罪（行使偽造扣繳憑單部分）；同法第二百十六
    條、第二百十二條之行使偽造特種文書罪（行使偽造在職證明書部分）；及同法
    第三百三十九條第一項之詐欺取財罪（以不實服務及收入證明詐貸部分）。被告
    與該名不詳真實姓名之成年男子就上開犯行間，有犯意之聯絡及行為之分擔，為
    共同正犯。被告偽造「裕隆汽車製造股份有限公司」及「甲○○」印章各乙顆之
    行為；在「扣繳憑單」上「媒體申報單位專用章」欄中，偽造名稱「裕隆汽車製
    造股份有限公司」、扣繳義務人「甲○○」之印文（以列印方式）各一枚；及在
    「現職員工在職證明書」上偽造「裕隆汽車製造股份有限公司」、「甲○○」印
    章、印文（以列印方式）各一枚之行為，均為偽造私文書及特種文書之部分行為
    ；而其偽造私文書、特種文書後復持以行使，其偽造之低度行為應為行使之高度
    行為所吸收，均不另論罪。被告以一行使行為而同時行使偽造私文書、偽造特種
    文書，所犯行使偽造私文書與行使偽造特種文書二罪間，係一行為觸犯數罪名之
    想像競合犯，應依刑法第五十五條之規定從一重論以行使偽造私文書罪處斷。又
    被告所犯上開行使偽造私文書罪及詐欺取財罪間，有方法、目的之牽連犯關係，
    應依刑法第五十五條規定，從較重之行使偽造私文書罪論處。爰審酌被告犯罪之
    動機、目的、手段，所詐得之金額，及曾清償部分貸款，犯罪所造成之危害，與
    犯罪後態度等一切情狀，量處如主文所示之刑。末查被告犯罪後，刑法第四十一
    條業於九十年一月四日修正，其第一條前段為「犯最重本刑為五年以下有期徒刑
    以下之刑之罪，而受六月以下有期徒刑或拘役之宣告，因身體、教育、職業、家
    庭之關係或其他正當事由，執行顯有困難者，得以一元以上三元以下折算一日，
    易科罰金。」並於同年月十日公佈施行，於同年月十二日生效，比較新舊法之規
    定，以變更後之新法對被告有利，依刑法第二條第一項前段之規定，自應適用裁
    判時之新法，而併諭知易科罰金之折算標準，以示儆懲。
三、偽造之「裕隆汽車製造股份有限公司」、「甲○○」印章各一顆，雖未扣案，但
    亦無證據證明業已滅失，應依刑法第二百十九條之規定宣告沒收；而被告所偽造
    之「各類所得扣繳暨免扣繳憑單」、「現職員工在職證明書」，雖已交付華僑銀
    行樹林分行收執，非被告所有之物，但「各類所得扣繳暨免扣繳憑單」上「裕隆
    汽車製造股份有限公司」、「甲○○」之印文（以列印方式）各一枚；「現職員
    工在職證明書」上「裕隆汽車製造股份有限公司」、「甲○○」之署名（以列印
    方式）及印文各一枚，係被告所偽造之署押，均應依刑法第二百十九條之規定宣
    告沒收。
據上論斷，應依刑事訴訟法第二百九十九條第一項前段，刑法第二十八條、第二百十
六條、第二百十條、第二百十二條、第三百三十九條第一項、第五十五條、第四十一
條第一項前段、第二百十九條、第二條第一項前段，罰金罰鍰提高標準條例第一條前
段、第二條，判決如主文。
本案經檢察官侯靜雯到庭執行職務。
中      華      民      國    九十二    年      六      月      十      日
                                        臺灣板橋地方法院刑事第三庭
                                            法  官  鄭  水  銓
右正本證明與原本無異。
如不服本判決，應於判決送達後十日內，向本院提出上訴狀。
                                            書記官  謝  明  倫
中      華      民      國    九十二    年      六      月     十三     日
附錄本案論罪科刑法條全文：
刑法第二百十條
偽造、變造私文書，足以生損害於公眾或他人者，處五年以下有期徒刑。
刑法第二百十二條
偽造、變造護照、旅券、免許證、特許證及關於品行、能力服務或其他相類之證書、
介紹書，足以生損害於公眾或他人者，處一年以下有期徒刑、拘役或三百元以下罰金
。
刑法第二百十六條
行使第二百十條至第二百十五條之文書者，依偽造、變造文書或登載不實事項或使登
載不實事項之規定處斷。
刑法第三百三十九條
意圖為自己或第三人不法之所有，以詐術使人將本人或第三人之物交付者，處五年以
下有期徒刑、拘役或科或併科一千元以下罰金。
以前項方法得財產上不法之利益或使第三人得之者，亦同。
前二項之未遂犯罰之。


司法院資訊處製作；財團法人民間司法改革基金會備份。
